【裁判字號】    89,台上,7130
【裁判日期】    891123
【裁判案由】    偽造文書
【裁判全文】
最高法院刑事判決                              八十九年度台上字第七一三○號
    上訴人  甲○○
右上訴人因偽造文書案件，不服台灣高等法院中華民國八十七年八月四日第二審判決
（八十七年度上訴字第二一五五號，起訴案號：台灣台北地方法院檢察署八十六年度
偵字第一二六九六號），提起上訴，本院判決如左：
    主  文
上訴駁回。
    理  由
按刑事訴訟法第三百七十七條規定，上訴於第三審法院，非以判決違背法令為理由，
不得為之。是提起第三審上訴，應以原判決違背法令為理由，係屬法定要件。如果上
訴理由狀並未依據卷內訴訟資料，具體指摘原判決不適用何種法則或如何適用不當，
或所指摘原判決違法情事，顯與法律規定得為第三審上訴理由之違法情形，不相適合
時，均應認其上訴為違背法律上之程式，予以駁回。本件上訴人甲○○上訴意旨略稱
：(一)上訴人迄今仍否認告發人王麗曦所提出之民國七十六年、七十九年、八十一年三
份租約書為真實，若上訴人與王麗曦就台北市○○街十四巷一號房屋（下稱系爭房屋
）係頂讓而非租賃關係，則該三份租約顯係王麗曦所偽造，原判決竟謂上訴人與王麗
曦間就系爭房屋究係頂讓或租賃之爭執與本案無關，自有判決理由矛盾之違法。(二)七
十六年二月十五日王麗曦人尚在美國，而上訴人則出車禍昏迷不醒，二人自無法簽訂
七十六年之租約書。另當時該租約之連帶保證人朱星武已患癌症四年，且在住院中，
應無法擔任保證人，而另一保證人王惟一先係供證伊不記得七十九年前上訴人何時住
進系爭房屋，因伊無租約資料，繼又供證七十六年租約伊有親自簽名蓋章，彼此矛盾
不實，其證言亦不可採。(三)王麗曦於六十四年赴美國定居，於七十六年一月間回國時
即以新台幣（下同）七十萬元頂讓系爭房屋予上訴人，嗣其於八十二年五月間再度返
台，因聽聞老舊眷村將由政府改建，乃思返還先前由上訴人交付之七十萬元頂讓金，
以圖獲得往後新造眷舍之權利，有協議書可證，且協議書上王麗曦之簽名亦經法務部
調查局鑑定確認為王麗曦之筆跡無誤，王麗曦否認該協議書為其所寫，而係上訴人偽
造云云，顯非可採。(四)王麗曦所提出之三份租約書亦經法務部調查局鑑定為其之筆跡
，應係其所偽造，且八十一年租約書之起始日期係由八十二年十月五日，經塗改為同
年十一月十五日，而八十二年十月十四日王麗曦始由美國入境台灣，原審就此未加查
證，亦屬違法。(五)王麗曦提出之租賃契約就租賃房屋所在地，僅寫「房屋」而未載明
房屋所在地，應是其所偽造云云。
惟查：(一)原判決維持第一審論處上訴人以行使偽造私文書（緩刑）罪刑之判決，駁回
上訴人在第二審之上訴，係以王麗曦與上訴人就系爭房屋於七十六年、七十九年所訂
之租賃契約，原由王惟一作為連帶保證人，嗣因王惟一代王麗曦與上訴人洽談租金調
整問題，意見不合，而不願再作上訴人之連帶保證人，故於八十一年訂約時，上訴人
乃另找其妻之親戚即沈新元為該租約之連帶保證人，在簽訂該租約時，沈新元並未到
場，係由上訴人攜帶沈新元之身分證及印章，由王麗曦根據該身分證，將沈新元及上
訴人之姓名、住址及身分證號碼均代為填寫在該租賃契約之承租人及連帶保證人欄內
，經上訴人核對後，持沈新元之印章在該租約沈新元姓名下蓋印等情，業據王麗曦迭
於偵審中指證明確。又王麗曦與沈新元並不相識，復經彼等及上訴人一致供明在卷，
王麗曦苟非依據沈新元之證件填寫，不可能填載沈新元正確之身分證統一編號及地址
於上開租賃契約上，且沈新元亦指明上開租賃契約書上其印文乃其所有之印章加蓋者
無誤。再上訴人復供承沈新元係伊太太的親戚，為託伊幫忙辦理違建問題而將其戶籍
謄本及印章等放在伊家中。沈新元亦稱：上訴人係伊當兵時之同事等語。足證王麗曦
上開證詞信而有徵。再上訴人於另案被王麗曦自訴侵占等案件中，亦曾坦承：七十九
年這份租約，後面是伊簽名的云云，另王惟一亦迭次到庭證述：七十六、七十九年之
租約訂約時，上訴人及王麗曦都在場，伊才簽名擔任保證人，另一份自八十一年之租
約係由沈新元當保證人，訂約時伊並不在場，但因王麗曦到美國，即將上開租約交給
伊去收房租錢，伊一直收到八十二年十一月十四日等語，並有上開三份租賃契約書存
卷可憑，為其所憑之證據及認定之理由。而以上訴人否認犯罪，辯稱：伊係於七十六
年元月間以七十萬元之代價，向王麗曦頂讓系爭房屋，伊從未向王麗曦承租該房屋，
更不可能與王麗曦訂立任何租賃契約，何有偽造文書可言云云，乃卸責之詞，不可採
信，於理由詳加說明及指駁。經核所為論，均與卷內證據資料相符，從形式上觀察
，並無認定事實不依證據或有何採證違背經驗法則、論理法則等違法情形存在。(二)原
判決理由已明確認定上訴人就系爭房屋與王麗曦間有前述租賃契約存在，雖其另謂上
訴人所主張伊前於七十六年元月間以七十萬元之代價，向王麗曦頂讓系爭房屋乙節，
是否屬實，乃雙方之民事糾葛，對於本件上訴人有無偽造文書之問題，不生影響云云
，在論理上似欠週延，但此於原判決顯無影響；又本件上訴人雖提出協議書一紙為證
，辯稱：伊進住系爭房屋，乃基於頂讓而來，並非租賃關係云云，且該協議書上之字
跡，雖經法務部調查局鑑定為王麗曦之筆跡，然該協議書僅有「二」、「三」項，而
無「一」項，其形式完整已有欠缺，該證據難謂無瑕疵，且該協議書縱屬真正，依該
協議書之內容僅書寫「本人願退朱先生（即上訴人）多年來所收款項總數共七十萬台
幣則立即無條件遷出」、「本人及朱先生各住一半於現址俟改造時雙方因有戶籍在此
即可彼此分得新造眷舍各一戶」等語，亦無法據以認定王麗曦向上訴人所收取之七十
萬元，即係頂讓系爭房屋之款項。再上開三份租賃契約書經另案台灣台北地方法院於
八十三年度自字第四六一號刑事案件審理中囑託法務部調查局就該等租賃契約書上「
甲○○」簽名鑑定結果，固經該局於八十四年五月二十四日以陸(二)八四○五○一五
號函稱：「無法確認其筆跡特徵，歉難鑑定」等語。然上訴人於台灣台北地方法院八
十三年度自字第八八一號刑事案件審理中，已就本件七十九年之租賃契約書承認為其
自行簽名，已如前述，是該七十九年之租約堪予認定為真正。而經該法院另案以肉眼
觀察比對上開七十九年租約與本件八十一年租約上甲○○之印章係屬同一，堪認本件
八十一年之租賃契約亦為真正，此亦有台灣台北地方法院八十三年度自字第四六一號
刑事判決影本在卷可證（見第九九八九號偵卷第五十五頁）。另上訴人現住之系爭房
屋既原為王麗曦所配住，且上訴人並無向王麗曦租用其他房屋之可能，則上開租約之
租賃標的應為系爭房屋，已無疑問，又租約上之文字並非不得塗改，是上訴意旨以上
開租約就租賃房屋所在地僅寫「房屋」，且八十一年所訂租賃契約上之日期曾經塗改
及上開租賃契約送請鑑定未能確定其上「甲○○」之簽名為上訴人之筆跡暨協議書上
之筆跡經鑑定確為王麗曦之字跡，故認上開租賃契約應為王麗曦所偽造云云，並不可
取，且上訴意旨前述指摘，原判決雖未於理由中予以明不足採之原因，但於原判決
亦無影響，依刑事訴訟法第三百八十條規定，自不得資為第三審之上訴理由。(三)本件
七十六年之系爭房屋租賃契約書係在七十六年一月二十二日所訂立，有該租約書影本
可查（見第九九八九號偵卷第二十頁），而王麗曦於七十六年一月七日至七十六年一
月二十七日人已在國內，亦有內政部警政署入出境管理局國人入出境日期證明書存卷
足佐（見第一二六九六號偵卷第二十二頁）。另上訴人係於七十六年二月十五日發生
車禍，復為其所供承。又朱星武雖係於七十六年八月六日其死於攝護腺癌前約四年罹
患該疾，但依其死亡診斷書所載，並無法證明其於死亡前確無法擔任該租賃契約之保
證人（見上訴人八十七年八月二十日刑事聲明上訴狀上證五）。另王惟一有無本件租
約資料，與其是否在上訴人與王麗曦訂立七十六年租賃契約時在場無涉，是上訴意旨
以本件七十六年之租賃契約之始期為其訂約日，而認該契約不實，並非依據卷內資料
執為指摘，自非適法。至於其餘之爭辯，則屬單純事實之爭執，亦非適法之第三審上
訴理由。上訴意旨，徒憑己見，就原判決已說明事項或屬原審採證認事職權之適法行
使，任意指摘為違法，顯與法律規定得為第三審上訴理由之違法情形，不相適合。其
上訴違背法律上之程式，應予駁回。
據上論結，應依刑事訴訟法第三百九十五條前段，判決如主文。
中      華      民      國    八十九    年     十一     月     二十三   日
                              最高法院刑事第十一庭
                                  審判長法官  陳  炳  煌
                                        法官  陳  正  庸
                                        法官  陳  世  雄
                                        法官  吳  信  銘
                                        法官  徐  文  亮
      右正本證明與原本無異
                                              書  記  官
中      華      民      國    八十九    年     十一     月    二十九    日


司法院資訊處製作；財團法人民間司法改革基金會備份。
